【裁判字號】    89,訴,2071
【裁判日期】    891120
【裁判案由】    返還不當得利
【裁判全文】
臺灣臺北地方法院民事判決  八十九年度訴字第二○七一號
    原      告    珠江營造股份有限公司
    法定代理人    丁○○
    訴訟代理人    林耀泉  律師
                  陳凱平  律師
                  歐宇倫  律師
    複  代理人    甲○○                住台北市○○路八十號十樓
    被      告    欣政貿易股份有限公司  設台北市○○路二四號十二樓A室
    法定代理人    丙○○      .
    訴訟代理人    乙○○      .
右當事人間返還不當得利事件，本院判決如左：
    主      文
被告應給付原告新台幣參拾玖萬陸仟參佰陸拾貳元，及自民國八十九年五月二十四日
起至清償日止，按週年利率百分之五計算之利息。
訴訟費用由被告負擔。
本判決於原告以新台幣元壹拾參萬元供擔保後，得假執行，但被告如於假執行程序實
施前，以新台幣參拾玖萬陸仟參佰陸拾貳元為原告預供擔保，得免為假執行。
    事      實
甲、原告方面：
  一、聲明：
    (一)被告應給付原告新台幣（下同）三十九萬六千三百六十二元，及自本起訴狀繕
      本送達之翌日起至清償日止，按週年利率百分之五計算之利息。
    (二)訴訟費用由被告負擔。
    (三)願供擔保請准宣告假執行。
  二、陳述：
    (一)原告於民國（下同）八十三年十一月二十六日與被告訂定覆蓋板租賃契約，兩
      造並訂有合約編號為ＣＳ０４１之書面合約書，嗣於八十六年四月三十日續簽
      定合約編號為ＣＳ１２０之書面合約書，其租賃期間、租賃費及計價方式分述
      如下：
      (1)合約編號ＣＳ０４１：
        租賃期間：八十三年九月一日起至八十六年三月三十一日止。
        租賃費：每片１Ｍ×２Ｍ每日六元七角正（未稅）。
        計價方式：依實際使用日數及片數計算，每月計算乙次，乙方於每月月底
          計算租賃費，於次月月初第一週前提出計價。
      (2)合約編號ＣＳ１２０：
        租賃期間：八十六年四月一日起至八十七年三月三十一日止。
        租賃費：每片１Ｍ×２Ｍ每日六元正（未稅）。
        計價方式：租賃費為每月計價一次，乙方每月租賃費計價時應附數量統計
          表，如有歸還乙方應扣除後再依實際租用日數及片數計算。
    (二)詎料，至上揭租賃期間屆滿後，經原告對照送貨單發現被告公司之計價有不實
      之處，合計超收如附表所示計算方式。
    (三)按無法律上之原因而受利益，至他人受損害者，應返還其利益，民法第一百七
      十九條定有明文，本件被告公司計算實際租用之日數及片數有誤，致原告公司
      有溢付價款三十九萬六千三百六十二元，爰依上揭民法之規定，請求判決如訴
      之聲明。
    (四)對被告抗辯之陳述：
      (1)被告抗辯合約編號ＣＳ０４１第二十四期及第二十五期（即八十五年七月份
        與八月份）原告僅返還覆工版一百二十片部分：
        查被告先於八十九年九月二十五日言詞辯論時抗辯，第二十四期即八十五年
        七月份原告只歸還四十片，第二十五期即八十五年八月份原告並未歸還任何
        覆工版，嗣於八十九年十月十六日續行言詞辯論時，又改稱八十五年七月份
        與八月份原告共只退還覆工版一百二十片而已，是被告就上揭二期原告已返
        還覆工版數量之主張，前後並不一致，經查，第二十四期（即八十五年七月
        份）原告共返還覆工版一百六十片，其中一百二十片有被告當月份向原告請
        款之應收帳款明細表載明自八十五年七月一日起至八十五年七月二十一日止
        ，原告已返還覆工版一百二十片足憑；剩餘四十片則是原告經被告通知後，
        於八十五年七月二十二日逕送往訴外人華藤鋼構股份有限公司（以下簡稱華
        藤公司）楊梅倉庫，由華藤公司人員簽收，不但有原告提出之簽收單為憑，
        且為被告於本件歷次言詞辯論時所不否認。又第二十五期（即八十五年八月
        份）原告共返還覆工版八十片，也是經被告通知後，原告乃於八十五年八月
        六日前後分二次送往訴外人上大營造股份有限公司（以下簡稱上大公司），
        並由上大公司人員簽收無訛，亦有原告提出之簽收單為據，故合約編號ＣＳ
        ０４１第二十四期（即八十五年七月份）原告返還覆工版計一百六十片，第
        二十五期（即八十五年八月份）原告返還覆工版計八十片，該二期合計原告
        共返還覆工版二百四十片，並非如被告所主張僅返還一百二十片。
      (2)被告抗辯合約編號ＣＳ０４１第二十七期（即八十五年十月份），原告所返
        還之覆工版計三百八十八片中，有四十二片損壞，故計算該期租金時應扣除
        損壞之片數即以三百四十六片計算云云：查兩造間編號ＣＳ０４１「覆蓋鈑
        租賃合約書」第十條關於清理條件及毀損遺失賠償辦法約定：「(1)租賃期間
        終了，乙方（即原告）應將承租之覆蓋鈑，雜土柏油水泥去除乾淨，並將在
        使用及運送時發生之損毀及變形修理恢復原形（附圖），交還甲方（即被告
        ），若甲方代為整修者，其費用由乙方負擔，乙方不得異議。(2)如因焊接不
        良而損壞，乙方不負賠償之責，同時若因此所衍生之其他意外事件時，概由
        甲方負責。」，是依上開約定，兩造租賃期間終了時，原告向被告承租之覆
        工鈑如有損毀、變形情事，原告所應負之責任不外修理恢復原形或負擔被告
        代為修復之費用，若覆工鈑損壞係由於焊接不良所致，原告尚不負擔賠償之
        責，並不影響本件租金之計算。換言之，即使原告送還之覆工鈑有變形損壞
        情形，本件租金之計算，仍應依兩造間編號ＣＳ０４１「覆蓋鈑租賃合約書
        」第六條付款辦法所定之計算方式，亦即依原告實際使用日數及片數計算。
        從而在第二十七期中（即八十五年十月份），原告既已分別於八十五年十月
        九日、十月十一日、十月十四日、十月二十一日、十月二十二日及十月二十
        三日，陸續返還覆工鈑三十片、五十片、六十九片、五十六片、九十一片及
        九十二片（此有送貨簽收單據可稽），總計三百八十八片，且被告對本期原
        告已返還覆工鈑之總數量即三百八十八片並不爭執，則在本期租金之計價上
        ，自無扣除損壞之片數而計價之理。
      (3)被告抗辯合約編號ＣＳ０４１第二十八期（即八十五年十一月份），原告並
        未返還任何覆工鈑云云：經原告核對本件歷次之送貨簽收單據後，因查無該
        期已返還四十二片之送貨單或其他執據，原告已將該部分請求數額刪除並減
        縮本件訴之聲明如上述，併此敘明。
  三、證據：提出八十三年十一月二十六日覆蓋板租賃合約書乙份（即合約編號ＣＳ
      ０４１）、八十六四月三十日覆蓋板租賃合約書乙份（即合約編號ＣＳ１２０
      ）、估價單及送貨單乙冊（以上均為影本）為證，並聲請傳訊證人羅志明、鍾
      江坤。
乙、被告方面：
  一、聲明：
    (一)原告之訴及假執行之聲請均駁回。
    (二)訴訟費用由原告負擔。
    (三)如受不利益之判決，願供擔保免為假執行。
  二、陳述：原告對於覆工板之歸還數量記載有誤，分述如下：
    (一)就合約編號ＣＳ０４１部分：
      (1)原告主張第二十四期共歸還覆工板一百六十片，第二十五期共歸還八十片，
        兩期合計歸還二百四十片，並非事實，八十五年七月份第二十四期原告事實
        歸還四十片，八十五年八月份第二十五期原告事實歸還八十片，兩期合計歸
        還一百二十片，然八十五年八月領第二十五期之八十片，因原告每次擬歸還
        覆工板時，會先通知被告覆工板歸還日期及地點，按合約內容所述，覆工板
        歸還時原告及被告必須會同檢驗覆工板損毀及數量，本件第二十四期八十五
        年七月二十二日原告通知被告擬歸還一百二十片，被告回覆原告於八十五年
        七月二十二日先歸還四十片指定運至華藤公司，另八十片於八十五年八月六
        日運往被告指定地點上大營造公司，故八十五年七月二十二日之八十片，原
        告無歸還之實（無送貨單憑證），但原告要求被告同意計價為二十四期八十
        五年七月二十二日為歸還日，待八十五年八月六日原告將八十片歸還被告指
        定地點上大營造公司，故事實上二十四期及二十五期合計歸還一百二十片，
        非原告所統計之二百四十片。
      (2)原告主張第二十七期，共計歸還覆工板三百八十八片；然查原告於八十五年
        十月十一日歸還之五十片中，計有損壞二十四片，被告僅同意接收其中二十
        六片，又原告於十月十四日所歸還之六十九片，當中損壞十八片，被告亦僅
        同意接收五十一片，故原告主張十月份歸還三百八十八片，並未扣除原告損
        壞之片數，被告實際歸還之覆工板實不足三百八十八片。
      (3)原告主張第二十八期，共計歸還被告覆工板四十二片；惟查該四十二片仍上
        期因原告損壞覆工板之數量，因按合約內容若原損毀覆工板，需負賠償，而
        原告未賠償，被告為維數權益，即拒絕受領歸還，並視同未歸還覆工板，是
        原告主張本期歸還四十二片，並無任何可信之依據。
      (4)總計原告認自二十四期至二十八期，原告並無歸還任何覆工板，因此原認覆
        工板之差額仍均維持為一百六十二片，而謂被告於此四個月中，亦超收此一
        百六十二片之租金，然綜前述說明，被告自二十四期至二十八期，並無多計
        算一百六十二片之覆工板之租金，因此第二十九期至三十二期即無繼續超收
        奇租金之可能。
    (二)就合約編號ＣＳ１２０部分：
      (1)第一期部分，同上述合約編號ＣＳ０４１所示。
      (2)第二、三、四、五、七期部分，原告主張各本期內歸還覆工板二百三十一片
        、三百六十三片、四百六十四片、四百七十七片、二十一片，並無錯誤，惟
        因原告認為之前累計已超計覆工板一百六十二片，故認為各期亦多收租金，
        惟如前所述理由，原告之計算自不實在。
      (3)第六期部分，原告主張本期歸還覆工板九百六十七片，然其中原告共計損毀
        四片，其實只有歸還九百六十三片，是原告之計算顯有違誤。
      (4)第八期部分，八十六年十一月份原告主張本期歸還覆工板二千一百七十二片
        ，經被告審閱八十六年十一月十一日送貨單為告二二六標工地之送貨單其數
        量四十二片、八十六年十一月二十日亦為原告二二六標工地之單據塗改為本
        案二二五標工地之送貨單其數量四十二片，兩者合計共八十四片，故原告之
        結存數量更為不實，依此之計算租金即非事實。
      (5)第九期部分，依原告主張本期共歸還一千四百六十四片，惟依原告所提出之
        歸還簽收單，本月份歸還之數量為一千四百六十二片，故原告所主張本期歸
        還覆工板之數量，顯不實在。
      (6)第十期部分，原告主張本期實際歸還覆工板三百七十九片，然依原告所提出
        之歸還簽收單，總計僅歸還三百六十三片，原告之計算顯非事實。
    理      由
甲、程序方面：
    按訴狀送達後，原告不得將原訴變更或追加他訴，但經被告同意或請求之基礎事
    實同一或擴張或減縮應受判決事項之聲明者，不在此限，民事訴訟法第二百五十
    五條第一項第一、二、三款定有明文，經查原告起訴時係以不當得利請求權之法
    律關係請求被告給付五十二萬四千零八十二元及其法定遲延利息，嗣經原告與被
    告核對所提出之送貨單後，發現兩造就計價第二十八期中（即八十五年十一月份
    ）返還四十二片覆工板，因無送貨或其他執據，故扣除該期已返還四十二片覆工
    板之計價，為此減縮聲明為請求被告應給付三十九萬六千三百六十二元及其法定
    遲延利息，惟前揭原告所提之訴訟與減縮聲明部分，均係以「不當得利」為其原
    因事實，亦不甚礙被告之防禦及訴訟之終結，是揆諸前開說明，原告此部分減縮
    聲明核無不合，併此敘明。
乙、實體方面：
  一、本件原告起訴主張伊於八十三年十一月二十六日與被告訂定覆蓋板租賃契約，
      兩造並訂有合約編號為ＣＳ０４１之書面合約書，嗣於八十六年四月三十日續
      簽定合約編號為ＣＳ１２０之書面合約書，其租賃期間、租賃費及計價方式分
      述如下：(1)合約編號ＣＳ０４１：租賃期間：八十三年九月一日起至八十六
      年三月三十一日止。租賃費：每片１Ｍ×２Ｍ每日六元七角正（未稅）。
      計價方式：依實際使用日數及片數計算，每月計算乙次，乙方於每月月底計算
      租賃費，於次月月初第一週前提出計價；(2)合約編號ＣＳ１２０：租賃期間
      ：八十六年四月一日起至八十七年三月三十一日止。租賃費：每片１Ｍ×２
      Ｍ每日六元正（未稅）。計價方式：租賃費為每月計價一次，乙方每月租賃
      費計價時應附數量統計表，如有歸還乙方應扣除後再依實際租用日數及片數計
      算；詎料，至上揭租賃期間屆滿後，經原告對照送貨單發現被告公司之計價有
      不實之處，合計超收如附表所示計算方式，為此依不當得利之法律關係請求被
      返還如訴之聲明所示金額及其法定遲延利息等語。
  二、被告則以：伊固於八十三年十一月二十六日、八十六年四月三十日與原告簽訂
      覆蓋板租賃契約，合約編號分別為ＣＳ０４１及ＣＳ１２０，但伊與原告每期
      租金計算手續，係原告計算每期使用片數及日數確定無誤後，方通知館伊開具
      計價明細表及統一發票送至原告確認無誤後原告再辦理計價手續，並非伊擬請
      領租金，原告即按被告之片數及日數付租金，而依原告所出具之計算表由第二
      十四期開如每期計算數量有誤自當影響後續各期之計算，實因原告對覆工板之
      歸還數量記載有誤所造成，且依取租金利益乃基於雙方簽訂之租賃契約，自有
      法律上之原因，非屬不當得利等語，資為抗辯。
  三、經查原告起訴主張與被告簽訂編號ＣＳ０４１及ＣＳ１２０之覆蓋板租賃契約
      ，每月計價乙次，其計價方式為依實際使用日數及片數計算，如有歸還應扣除
      後再依實際租用日數及片數計算，其中對於原告分別於第二期歸還覆蓋板二百
      三十一片、第三期歸還覆蓋板三百六十三片、第四期歸還覆蓋板四百六十四片
      、第五期歸還覆蓋板四百七十七片、第六期歸還覆蓋板九百六十七片、第七期
      歸還覆蓋板二十一片、第二十五期歸還八十片、第二十七期歸還覆蓋板三百八
      十八片、第二十八期歸還四十二片，且被告業已簽立各期收帳明細收取款項之
      事實，業據其提出與陳述相符之系爭編號ＣＳ０４１及ＣＳ１２０號覆蓋板租
      賃契約書、退貨單等影本為證，並為被告所不爭執，堪信此部分事實為真正，
      茲兩造有爭議者為第二十四期歸還片數為四十片或一百六十片？歸還覆蓋板有
      損壞時是否算入租金計算方式之內？分述如下：
  四、次查依被告所出具向原告請款之應收帳款明細表記載：八十五年七月份即第二
      十四期應收帳款部分其中一百二十組覆蓋板計算使用日數為自八十五年七月一
      日起至八十五年七月二十一日止，另剩餘四十片則為被告通知原告於八十五年
      七月二十二日逕送訴外人華藤公司，並由華藤公司人員簽收無誤，又第二十五
      期（即八十五年八月份）原告共返還覆工版八十片，也是經被告通知後，原告
      乃於八十五年八月六日前後分二次送往訴外人上大公司，並由上大公司人員簽
      收無訛，亦有原告提出之簽收單為據，此為被告所不爭執，復經證人即華藤公
      司職員羅志明、上大公司職員鍾江坤到庭結證屬實，再參以被告先於八十九年
      九月二十五日言詞辯論時陳述：第二十四期即八十五年七月份原告只歸還四十
      片，第二十五期即八十五年八月份原告並未歸還任何覆工版等語，嗣於八十九
      年十月十六日言詞辯論時改稱：八十五年七月份與八月份原告共只退還覆工版
      一百二十片等語，足徵被告就上揭二期原告已返還覆工版數量之主張，前後並
      不一致，故原告主張合約編號ＣＳ０４１第二十四期（即八十五年七月份）原
      告返還覆工版計一百六十片，第二十五期（即八十五年八月份）原告返還覆工
      版計八十片，該二期合計原告共返還覆工版二百四十片乙節，洵堪採信。
  五、再查依兩造所簽訂編號ＣＳ０４１「覆蓋板租賃合約書」第十條關於清理條件
      及毀損遺失賠償辦法約定：「(1)租賃期間終了，乙方（即原告）應將承租之覆
      蓋鈑，雜土柏油水泥去除乾淨，並將在使用及運送時發生之損毀及變形修理恢
      復原形（附圖），交還甲方（即被告），若甲方代為整修者，其費用由乙方負
      擔，乙方不得異議。(2)如因焊接不良而損壞，乙方不負賠償之責，同時若因此
      所衍生之其他意外事件時，概由甲方負責。」，是依上開約定，兩造租賃期間
      終了時，原告向被告承租之覆工鈑如有損毀、變形情事，原告所應負之責任不
      外修理恢復原形或負擔被告代為修復之費用，若覆工鈑損壞係由於焊接不良所
      致，原告尚不負擔賠償之責，並不影響本件租金之計算。換言之，即使原告送
      還之覆工鈑有變形損壞情形，本件租金之計算，仍應依兩造間編號ＣＳ０４１
      「覆蓋鈑租賃合約書」第六條付款辦法所定之計算方式，亦即依原告實際使用
      日數及片數計算，從而被告主張若歸還覆蓋板時有損毀部分，亦為計入各期租
      金計算之，顯與兩造契約所約定租賃費計價時，如有歸還應扣除後再依實際租
      用日數及片數計算之規定有違，因之原告主張計價時應以實際歸還數目作為使
      用日數，無庸無扣除損壞之片數而計價乙節，要屬可採。
  六、從而，依前述原告所主張各期歸還之覆蓋板依實際使用日數、片數計價後，被
      告實際上溢收三十九萬六千三百六十二元（詳細計算方式如附表所示），故原
      告主張被告就此部分係無法律上之原因而受有利益，致原告受損，爰請求被告
      給付原告如上述金額及自起訴狀送達翌日（即八十九年五月二十四日）起至清
      償日止，按週年利率百分之五計算之利息，為有理由，應予准許。
丙、假執行之宣告：
    原告及被告均陳明願供擔保，聲請宣告假執行或免為假執行，均核無不合，爰酌
    定相當擔保金額，分別准許之。
丁、結論：原告之訴為有理由，依民事訴訟法第七十八條、第三百九十條第二項、第
    三百九十二條，判決如主文。
中      華      民      國      八十九    年     十一     月     二十   日
                                          民事第四庭法      官  陳博文
右為正本係照原本作成
如對本判決上訴，須於判決送達後廿日內向本院提出上訴狀
中      華      民      國      八十九    年     十一     月     二十   日
                                                     書記官     蘇彥宇


司法院資訊處製作；財團法人民間司法改革基金會備份。
